【裁判字號】    95,保險,1
【裁判日期】    950309
【裁判案由】    損害賠償
【裁判全文】
臺灣彰化地方法院民事判決  95年度保險字第1號
原      告  台灣產物保險股份有限公司
法定代理人  乙○○
訴訟代理人  甲○○
被      告  丙○○
                        19號.
上列當事人間請求損害賠償事件，本院於民國95年2月23日言詞
辯論終結，判決如下：
    主  文
被告應給付原告新台幣柒拾伍萬陸仟零拾捌元及自九十四年十
一月十五日起至清償日止，按週年利率百分之五計算之利息。
訴訟費用由被告負擔。
    事實及理由
壹、原告之陳述及聲明：
一、原告起訴主張：被告於民國 93 年 9 月 8 日下午 20 時 5
    分許，酒後（吐氣所含酒精濃度為0.30mg/L）駕駛車牌號碼
    181-GK號營業車（下稱系爭營業車），行經彰化縣花壇鄉○
    ○路○段789號前，因未注意車前狀況，撞擊由訴外人王鼎光
    所駕駛搭載訴外人劉純如、陳鈺琍、劉怡君之車牌號碼8L-1
    959 號自用小客車（下稱系爭小客車），造成劉純如受有臉
    部及左手撕裂傷、左下肢擦傷等傷害；陳鈺琍受有頭部外傷
    、下頷骨骨折、左耳後撕裂傷，骨盆骨裂傷等傷害；劉怡君
    則於送醫急救後不治死亡。原告於系爭車禍後，已依強制汽
    車責任保險法之規定支付劉純如醫藥費用新臺幣（下同）2,
    605元、陳鈺琍醫藥費用 40,474元、劉怡君急救費用12,959
    元及死亡保險金 1,400,000元，嗣因訴外人太平產物保險公
    司（下稱太平產險公司）依修正前強制汽車責任保險法第34
    條之規定就劉怡君死亡保險金部分攤賠 700,000元後，原告
    就該部分實際支付金額僅為700,000元。爰依 94年2月5日修
    正前強制汽車責任保險法第 27條第1款之規定，原告於賠償
    劉純如、陳鈺琍、劉怡君之金額範圍內，自得直接向被告求
    償等語。並聲明：被告應給付原告 756,038元，及自支付命
    令送達被告翌日起至清償日止，按週年利率百分之 5計算之
    利息。
二、對被告抗辯之陳述：
(一)、按汽車強制責任保險法係保障受害人於車禍事故發生後，能
    即時獲得補償，對於加害人即被保險人所為之諸如酒後駕車
    、服用毒品、無照駕駛、故意行為等，雖屬不保事項，惟基
    於強制汽車責任保險係保障受害仁得以迅速補償之立法意旨
    ，保險公司仍得於給付受害人後，向加害人追償，修正前強
    制汽車責任保險法第27條訂有明文。又上開條文第一款所謂
    酒醉而駕車係指酒後所影響身體機能於吐氣所含酒精濃度超
    過每公升0.25毫克而言，道路交通安全規則第114條第2款、
    道路交通管理處罰條例第35條第1項第2款可參。本件被告所
    為之酒後駕車行為，其吐氣值為每公升 0.3毫克，顯已逾上
    開法規之規範，故被告自難脫於上開法條之究。
(二)、修正前強制汽車責任保險法第27條之立法意旨，係基於一政
    策性保險，為保障被害人，使其獲得迅速之賠償，而令保險
    人於上開不保事由發生時，仍應予以理賠，但例外的賦予保
    險人向加害人求償之權利，以平衡保險人之利益。故保險人
    對加害人此一求償權，並非繼受自被害人對加害人之侵權行
    為損害賠償請求權，乃係強制汽車責任保險法賦予保險人之
    獨立請求權，不需以被告有過失為追償要件，此為法定責任
  ，是原告當可向被告請求。
貳、被告之陳述及聲明：
一、被告既已投保保險，故保險公司本應負擔全部責任，不該再
    向被告請求，且被告之雇主亦應負擔部分責任。
二、被告僅係酒後駕車，並非酒醉駕車，與修正前強制汽車責任
    保險法第27條第 1款之規定並不相符，是原告應就被告有酒
    醉駕車之事實負舉證責任。又系爭車禍發生後，被告呼氣酒
    精濃度為每公升 0.3毫克，並未達不能安全駕駛之標準每公
    升0.55毫克，且警員到場處理時，觀察被告行為做出之測試
    觀察紀錄亦未記載被告有出現飲酒後之諸如腳步不穩、語無
    倫次、多語等或其他異常之情事，更證被告並未酒醉駕車，
    是原告之請求無理由；再者，被告對系爭車禍亦無過失等語
    。並聲明：原告之訴駁回。
參、兩造不爭執事項：
一、被告於93年9月8日下午20時5分許，酒後駕駛車牌號碼181-G
    K號營業車，行經彰化縣花壇鄉○○路 ○段789號前，撞擊由
    訴外人王鼎光所駕駛車牌號碼 8L-1959號自用小客車，並致
    其上乘客劉純如及陳鈺琍受有傷害，另劉怡君則傷重，送醫
    不治死亡。
二、當時被告酒後駕車行為，其吐氣值為每公升0.3毫克。
三、原告已支付醫療費用及死亡保險金共計 756,038元（已扣除
    太平洋產物保險公司攤賠之700, 000元）。
肆、本件所應審酌者為被告酒後駕車行為，其吐氣值為每公升0.
    3毫克，是否符合修正前強制汽車責任保險法第27條第1款所
    規定加害人酒醉而駕車，保險人得在給付金額範圍內，向加
    害人求償？又系爭車禍被告是否有過失？原告之求償權是否
    需以被告有過失為追償要件？茲分述如下：
一、修正前強制汽車責任保險法第27條第1款所規定加害人「酒
    醉」而駕車，被害人是否須達到「不能安全駕駛」之標準即
    呼氣酒精濃度為每公升0.55毫克：
(一)、按修正前強制汽車責任保險法第27條之立法理由係：「被保
    險人或汽車使用人之惡意行為在一般保險均除外不保，惟本
    保險係政策性保險，為保障受害人，本條規定保險人仍應依
    本法規定給付保險金，同時賦予保險人向加害人求償之權利
    ，以資平衡」。蓋強制汽車責任保險法第27條第1款至3款之
    事故原則上係屬故意或犯罪行為，車禍加害人自不得藉保險
    將此風險分散出去。因此，保險人與車禍加害人（即責任保
    險之被保險人）就前開三項事故應不得締結責任保險。而第
    27條第 4款則為違反道路交通管理處罰條例第21條之無照駕
    駛，第 5款則為未經被保險人允許而駕車者。經分析亦均為
    實際上根本『無法』（不能或無從）投保強制汽車責任險及
    並非『保險法』上所謂被保險人者，是立法上當然亦屬保險
    人之不保範圍。
(二)、次按汽車駕駛人飲酒後其吐氣所含酒精成份超過每公升0.25
    毫克以上者，不得駕車，若因而致人重傷或死亡者，吊銷其
    駕駛執照，並不得再考領，此有道路交通安全規則第114條
    第2款、道路交通管理處罰條例第35條第1項第2款分別定有
    明文。其情節顯比同條第4款所謂「無照」而駕車者更重，
    ，若謂加害人「無照而駕車」，立法者允許保險人向加害人
    求償，則加害人酒後駕車，其酒精濃度超過規定標準（酒後
    其吐氣所含酒精成份超過每公升0.25毫克以上），而未達刑
    法第185之3所謂「不能安全駕駛」之程度（酒後其吐氣所含
    酒精成份超過每公升0.55毫克以上），反而禁止保險人向加
    害人求償，此無異鼓勵車禍加害人酒後駕車，並得藉保險將
    此風險分散出去，顯與前述修正前強制汽車責任保險法第27
    條之立法理由相違背。故車禍加害人於肇事後，為警查獲所
    進行呼氣酒精濃度測試，其測定值為每公升0.25毫克以上者
    ，即屬該條文第1款所謂「酒醉而駕車者」。
(三)、經查，被告於肇事前曾喝酒，且經測試其吐氣酒精濃度為每
    公升0.30毫克乙節，有彰化縣警察局道路交通事故證明書影
    本乙紙附卷可稽，且為被告所不爭執。而衡情一般人飲酒之
    後其眼睛機能、身體反應所需時間功能均較低於一般未飲酒
    之人，本件被告肇事當時天候良好，有晨光照明，且為柏油
    、無障礙物或缺陷之路面，其駕車由全興工廠駛出右轉後由
    慢車道向左變換外側快車道行駛時，卻疏未充分注意左側有
    無來車，並讓其先行及保持安全距離，致在變換車道除中被
    左後超速駛至之訴外人王鼎元所駕駛車輛擦撞左側而肇事，
    此有台灣省車輛行出事故覆議鑑定委員會覆議意見書乙份附
    於台灣省彰化地方法院檢察署94年調偵續字第10號偵查卷可
    憑，若被告當時未飲酒而屬清醒之狀態，當不至有上述之情
    事發生，故難謂被告於肇事前喝酒對其駕車無影響，是被告
    所辯其無酒醉駕車情事，不足採信。
二、系爭車禍被告是否有過失？原告之求償權是否需以被告有過
    失為追償要件？
(一)、按汽車駕駛人飲酒後其吐氣所含酒精成分超過每公升0.25毫
    克以上者，不得駕車；又車輛行駛時，駕駛人應注意車前狀
    況，並隨時採取必要之安全措施；且汽車在快慢車道間變換
    車道時，應讓直行車先行，並注意安全距離，道路交通安全
    規則第114條第2款、第94條第3項及第97條第5款分別訂有明
    文。查被告領有駕駛執照，自應知悉遵守上開規定，竟疏未
    注意，且依當時客觀狀況，並無不能注意之情事，竟在飲酒
    後，其吐氣所含酒精成份達每公升0.30毫克已超過每公升0.
    25毫克以上之情形下，仍然駕車，且在肇事地點疏未注意車
    前狀況及變換車道應讓直行車先行，以致肇事，被告之過失
    ，至為明確，是被告另辯稱系爭車禍其並無過失乙節，亦顯
    不足採。
(二)、末按修正前強制汽車責任保險法第27條規範之立法意旨，係
    基於社會保險之法理，考量被害人於事故發生後亟須救助，
    故規定於一般保險不理賠之情況，仍由保險人給付保險金額
    予被害人，已見前述，惟由保險人於事後取得對於加害人之
    求償權，而其取得之求償權究係代位取得被害人對於加害人
    之損害賠償請求權，或是新創之權利，學說非無爭執，惟無
    論保險人所取得者係求償權或代位權，在加害人有過失之前
    提下，本均得於給付金額範圍內依法向加害人請求全部之金
    額，則無異論。至交通事故之發生如有他人與被保險人為共
    同侵權行為人，其內部之關係自應依連帶債務人間分擔義務
    之規定定其權利義務，故被告如認有共同侵權行為人，自得
    另行向其他共同侵權行為人本於連帶債務人間分擔義務之規
    定請求其應分擔之金額，附此敘明。
三、從而，被告既有酒醉駕車情事，原告主張被告依修正前強制
    汽車責任險第27條第1款之規定，請求被告給付756,038元，
    及自支付命令送達被告翌日（即94年11月15日）起至清償日
    止，按週年利率百分之 5計算之利息，為有理由，應予准許
    。
四、本件事證已臻明確，兩造其餘主張及舉證，核與判決結果無
    影響，爰不逐一論述，併此敘明。
五、結論，本件原告之訴為有理由，依民事訴訟法第78條，判決
    如主文。
中    華    民    國    95    年    3     月     9    日
                  民事第二庭    法  官  康弼周
以上正本係照原本作成。
如對判決上訴，應於判決送達後20日內向本院提出上訴狀。
中    華    民    國    95    年    3     月     9    日
                                書記官  顏督訓


司法院資訊處製作；財團法人民間司法改革基金會備份。
